最高法院刑事判決　　　　　　　　　　　　　　　　九十三年度台上字第三八三號
　　上　訴　人　甲○○
　　　　　　　　　　　　（另案在台灣台中監獄執行中）
右上訴人因殺人案件，不服台灣高等法院台中分院中華民國九十二年十月二十一日第
二審更審判決（九十二年度上重更(二)字第二八號，起訴案號：台灣台中地方法院檢察
署八十九年度偵緝字第二七三、四二二號，同年度偵字第五七八四、七○五五、七六
四○、七九五二、八八四二、八九○五、九二一六、九六二五、九六三二、一一○○
一號），提起上訴，本院判決如左：
    主  文
上訴駁回。
    理  由
本件原判決認定：上訴人即被告甲○○基於未經許可而同時非法持有制式手槍與子彈
之犯意，於民國八十六年年底某日，因貸以新台幣（下同）一百餘萬元給自稱「王文
法」（真實姓名年籍均不詳）之成年男子後，即未經許可，而在台中市○○區○○路
二段一六一之一號八樓之住處，同時收受「王文法」為借貸而交付質押之如附表編號
一、二、三、四所示具有殺傷力之制式手槍及子彈，以及其在被警查獲之前由其本人
或他人已經射擊之子彈若干顆（在「金巴黎舞廳」部分，至少射擊十三顆子彈，又在
瑞城舞廳射擊六顆子彈，其涉恐嚇危害安全部分業經原審前審判處有期徒刑十月確定
在案），並將之藏放在其上開住處，而同時非法持有之。嗣至八十七年七月八日，甲
○○持如附表編號一所示之槍枝與部分子彈，前往台中市○○路○段三二五號之「金
巴黎舞廳」射殺余紹福之後，即將如附表編號一、四所示之槍枝與子彈隨身攜出，另
於八十九年二月底某日，將如附表編號二所示之槍枝與子彈攜至台中市西屯區○○○
街旁邊廢棄之空屋藏放，再於八十九年三月底某日，又將如附表編號三所示之槍枝與
子彈攜至台中市○○區○○路二段旁邊廢棄空屋內之屋簷夾層藏放。甲○○在非法持
有上開如附表編號一所示槍枝及子彈之期間，於八十七年七月八日凌晨零時許，先夥
同賴榮振及黃忠賢（賴榮振部分已經原審前審判處有期徒刑九年，併科罰金九十萬元
，黃忠賢部分業經同院另案判處有期徒刑六年六月，併科罰金十五萬元，均已確定在
案）、及行為時尚未滿十八歲之少年劉震輝（六十九年十一月十一日生，業經同院另
案判處有期徒刑二年八月，併科罰金二萬元確定在案）及謝憲武（綽號「小虎」、六
十四年七月十八日生）等共十餘人，共赴台中市○○路「金拿督ＫＴＶ酒店」飲酒作
樂，於飲至當日凌晨一時餘許，黃忠賢提議繼續前往台中市○○路○段三二五號之「
金巴黎舞廳」喝酒，經大家同意，渠等乃又至「金巴黎舞廳」三樓包廂續攤，至同日
凌晨四時許，賴榮振等人與綽號「傑彬」之不詳姓名男子發生口角爭執，進而集體群
毆，黃忠賢、甲○○、賴榮振等人因人寡不敵而被毆受傷，嗣經該「金巴黎舞廳」店
方人員出面勸阻，黃忠賢、甲○○、及賴榮振等人乃離開「金巴黎舞廳」。嗣賴榮振
、甲○○、黃忠賢三人即與在場之謝憲武及少年劉震輝等人，由甲○○駕駛自用小客
車載賴榮振、黃忠賢，另由謝憲武駕駛其向謝鴻文借得之車牌號碼Ｂ二｜七五六七號
黑色賓士小客車搭載少年劉震輝，先後駛往甲○○位於台中市○○路十三之二號八樓
之住處。甲○○、賴榮振、黃忠賢為報復「傑彬」以討回面子，即推由甲○○到其上
開住處取出如附表編號一所示具有殺傷力之九○制式半自動手槍三枝（即以色列ＩＭ
Ｉ廠製口徑九ＭＭ制式半自動手槍一枝，槍枝管制編號：0000000000，含
彈匣一個、捷克製口徑九ＭＭ制式半自動手槍一枝，槍枝管制編號：0000000
000，含彈匣一個、奧地利ＧＬＯＣＫ廠製口徑九ＭＭ制式半自動手槍一枝，槍枝
管制編號：0000000000，含彈匣一個），並均內含若干顆制式子彈，再基
於共同未經許可而非法持有手槍與子彈，預備持往殺害「傑彬」之犯意聯絡，分由甲
○○手持捷克製口徑九ＭＭ制式半自動手槍一枝及彈匣內不詳數目之子彈若干顆，另
由賴榮振，黃忠賢二人分別持有其餘二枝手槍（含彈匣內不詳數目之子彈，該二人所
持手槍無法分辨）。三人隨即基於上開犯意聯絡，持槍再度駕乘原車折返「金巴黎舞
廳」，欲尋找「傑彬」報復，此時尚不知情之劉震輝與謝憲武亦隨車同往。嗣至同日
凌晨四時四十分以後，甲○○、賴榮振、黃忠賢甫返抵「金巴黎舞廳」，三人即各持
上開九○制式半自動手槍一枝魚貫進入「金巴黎舞廳」內，惟先前與甲○○等人發生
爭執群毆之「傑彬」等人聞聲早已離去，賴榮振、黃忠賢，甲○○進入後，見無「傑
彬」等人開槍洩恨之對象，一時忿怒難擋，賴榮振即在該金巴黎舞廳一樓對天花板等
開槍射擊二顆子彈洩恨（毀損部分未據告訴），黃忠賢亦在「金巴黎舞廳」樓下大門
對空及一樓天花板開槍射擊至少六顆子彈洩恨，後再持槍上樓，另甲○○亦在「金巴
黎舞廳」一、二樓先射擊二顆子彈。適該「金巴黎舞廳」之服務生余紹福（綽號「阿
山」）在「金巴黎舞廳」二樓大廳內見狀，自恃其與甲○○、賴榮振、黃忠賢係舊識
，即出面勸阻當時正在二樓大廳內之甲○○，並欲搶下甲○○所持之手槍，甲○○見
余紹福前來搶槍，明知其手持之手槍與子彈殺傷力強大，雖預見其如持以射擊余紹福
之身體，可能會射中余紹福之要害而致余紹福死亡，竟猶臨時起意，獨自基於槍殺余
紹福之不確定故意，而持該手槍朝余紹福之身體開槍射擊三顆子彈，並分別射中余紹
福之前方左肩部、左胸部、左大腿部等三部位，致余紹福不支倒地。其後謝憲武與劉
震輝亦先後上樓，惟甲○○、賴榮振、黃忠賢見狀已欲離去，此時，劉震輝因恐黃忠
賢等人再滋事，乃要求黃忠賢將其手持手槍（含彈匣內不詳數目之子彈）交其保管，
黃忠賢即應劉震輝之要求，將其所持有之九○型制式半自動手槍與子彈交與劉震輝保
管持有，並將之攜至台中市○○路○○街口之騰蘆茶藝館。此後黃忠賢又要求交還該
等手槍，劉震輝乃將該九○型制式半自動手槍及子彈交還黃忠賢（黃忠賢嗣後又交還
甲○○）後始駕車離去。甲○○則自行攜帶該枝當日射擊之槍枝，駕車駛離「金巴黎
舞廳」。余紹福因遭槍擊心臟破裂經送醫急救無效，於八十七年七月八日上午五時三
分許不治死亡。嗣警方在現場查獲彈殼六顆、彈頭一顆、彈頭碎片一顆及子彈二顆等
物（關於上訴人甲○○所犯未經許可持有手槍罪及預備殺人罪部分，業經原審前審判
處罪刑，上訴人未上訴而告確定）。甲○○於上開犯行後之八十八年十一月初（黃忠
賢係於八十八年十一月二日下午二十二時三十分許，在高雄市○○區○○路與復興路
口為警緝獲後），在高雄市○○路文化中心旁茶點泡沬紅茶店內，將包括上開於台中
「金巴黎舞廳」事件中由賴榮振、甲○○、黃忠賢等人所共同持有使用之如附表編號
一所示三枝手槍，及另外之子彈五十七顆（其中一顆不具殺傷力），委託潘冠仁代為
保管（潘冠仁寄藏手槍部分業經台灣台中地方法院判處有期徒刑六年六月，併科罰金
一百萬元確定在案），潘冠仁受託保管後，帶回其在高雄市○○區○○里○○○路十
一之二號住處藏放，嗣於八十八年十一月十八日中午十二時許，在其上開住處經警持
搜索票搜索時查獲，並扣得如附表編號一所示之槍、彈。再於八十九年六月十一日凌
晨零時許，在高雄市新興區○○○路二四九號前，當場查獲甲○○，並扣得如附表編
號四所示之槍、彈，並循線於八十九年五月二十五日中午十二時十分許，在台中市西
屯區○○○街廢棄空屋內，查獲甲○○藏匿之如附表編號二所示之槍、彈；復於八十
九年六月二十三日下午十六時許，在台中市○○區○○路二段某路旁空屋內屋簷夾層
，查獲甲○○藏匿之如附表編號三所示之槍、彈等情。係以上開事實，業據甲○○坦
承於八十七年七月八日凌晨，與共犯黃忠賢、劉震輝、及謝憲武等人先在台中市○○
路「金拿督ＫＴＶ酒店」飲酒後，又往台中市○○路○段三二五號之「金巴黎舞廳」
喝酒，至同日凌晨四時許，因與「傑彬」等人發生爭執，遂返回台中市○○區○○路
十三之二號八樓其住處，由伊取出如附表編號一所示具有殺傷力之九○制式半自動手
槍三枝及彈匣內之制式子彈，再至上開「金巴黎舞廳」開槍，且被害人余紹福於前開
時間確亦在「金巴黎舞廳」內被槍殺致死之事實不諱，核與證人即共同被告劉震輝、
黃忠賢及賴榮振等人供證情節相符。並參酌(一)、被害人余紹福因受此槍擊而於前開時
間死亡之事實，業經台灣台中地方法院檢察署檢察官督同法醫師相驗並解剖屍體屬實
，有相驗筆錄、驗斷書、解剖屍體紀錄、相驗屍體證明書等附卷足憑。(二)、甲○○於
前開時間，在「金巴黎舞廳」二樓對天花板開槍時，因被害人余紹福向其逼近，甫於
余紹福出手之際，甲○○即對其上身（應係身上之誤）正面開槍射擊，再於所持槍枝
遭余紹福撥掉落地後，又迅速拾起，復以右手持槍朝余紹福身體正面再開二槍，事後
離去時亦持有槍械等情，業經第一審法院及原審前審當庭播放上開監視錄影帶勘驗明
確，有勘驗筆錄可稽。(三)、台灣台中地方法院於審理該院八十九年度少連重訴字第二
號一案中調取內政部警政署於八十八年十二月二十九日以刑鑑字第一三九七一三號覆
台中市警察局第二分局就潘冠仁持有扣案之槍彈與余紹福遭槍擊命案現場拾獲之彈頭
、彈殼比對結果之函文，顯示其中捷克製口徑九ＭＭ制式半自動手槍一枝，槍枝管制
編號：0000000000號，試射彈頭、彈殼發現與台中市警察局八十七年七月
九日中市警刑字第二○七○八號刑事案件證物採驗紀錄表送鑑「余紹福遭槍擊案」證
物中彈頭之來復線紋痕特徵及彈殼之彈底特徵均相吻合，有該函文附該審理卷可按（
詳台灣台中地方法院八十九年度少連重訴字第二號黃忠賢殺人等案卷第一二五至第一
二七頁）。是本件被害人余紹福係遭甲○○於前開時、地開槍射擊死亡，委無可疑。
(四)、扣案如附表編號一之槍、彈經送內政部警政署刑事警察局鑑驗結果，均認具有殺
傷力，有該局八十八年十一月二十九日刑鑑字第一二四八九八號鑑驗通知書影本在卷
可考等證據資料，而為論斷，已敘述其所憑之證據及認定之理由。而以上訴人否認有
故意殺人之犯行，並辯稱：伊因被毆傷，故至「金巴黎舞廳」開槍示威洩憤，並無復
仇之意，當時係因被害人余紹福過來要搶伊之槍枝，伊為了防止余紹福搶槍，一時緊
張而射擊三槍，伊係向地上開槍，不是有意向被害人余紹福開槍，不知何以會打到被
害人余紹福，伊並無殺害被害人之犯意云云，為飾卸之詞，不足採取，在理由內依憑
卷證資料，詳加指駁；並說明甲○○與被害人余紹福雖無積怨，甲○○在「金巴黎舞
廳」被毆打，亦與被害人余紹福無關，亦查無甲○○必欲置被害人余紹福於死亡之確
切動機，惟甲○○手持之手槍係制式手槍，內有制式子彈，其殺傷力強大，此為甲○
○所是認，詎甲○○竟在近距離對被害人余紹福連開三槍，並分別射中余紹福之前方
左肩部、左胸部、左大腿部等三部位，則被害人余紹福會被子彈射中身體要害而死亡
，自堪認定係甲○○所可預見且不違反其本意，是甲○○於開槍之時應具有殺害被害
人余紹福之不確定故意甚明。甲○○辯稱：伊係朝地上開槍並無殺害被害人余紹福之
犯意云云，亦不足取之理由。因認上訴人甲○○所為係犯刑法第二百七十一條第一項
之殺人罪。該殺人既遂罪，係另行起意所為，與其所犯前開已確定之未經許可持有手
槍罪及預備殺人罪間，犯意各別，被害法益亦不相同，自不生牽連或後行為吸收前行
為之關係。又甲○○持槍朝余紹福身體之位置開槍射擊三顆子彈，並分別擊中余紹福
之前方左肩部、左胸部、左大腿部，有驗斷屍體證明書可按，第一審判決認定被害人
之右大腿部遭擊中受傷，顯與卷證資料不符，因而將第一審關於上訴人甲○○殺人部
分之不當判決予以撤銷改判，並適用上開法條及刑法第三十七條第一項、第三十八條
第一項第一款，並審酌上訴人甲○○之品性、犯罪之動機、目的、手段、非法持有之
槍枝與子彈數量不少，火力強大，只因細故即持槍於公眾得出入之場所公然開槍，並
因被害人余紹福前來勸阻其開槍，即開槍予以射殺，嚴重危害社會治安，且迄今尚未
與被害人余紹福之家屬達成民事和解、賠償其損害等一切情狀，論上訴人甲○○以殺
人罪，判處無期徒刑，依法宣告褫奪公權終身。並敘明扣案如附表編號一所示之制式
槍枝及子彈，係違禁物，應依刑法第三十八條第一項第一款宣告沒收。其他經甲○○
開槍射擊之子彈，非違禁物，不為沒收之諭知。經核原判決認事用法，俱無違誤之處
。查原判決理由一、就第一審及原審前審勘驗被害人余紹福被槍殺時所錄製之錄影帶
內容，雖其記載「被害人余紹福向其逼近，甫於余紹福出手之際，甲○○即對其『上
身正面』開槍射擊，再於所持槍枝遭余紹福撥掉落地後，又迅速拾起，復以右手持槍
朝余紹福身體正面再開二槍，事後離去時亦持有槍械」等情，與勘驗筆錄記載「橘衣
人靠近白衣人拉白衣人左手企圖搶槍，白衣人撥開橘衣人之手，並右手持槍對橘衣人
『身上』（腰部位置）開一槍，橘衣人彎著身體又企圖接近白衣人，惟尚未完全貼近
，白衣人一面退，一面又以右手持槍對橘衣人連開二槍，橘衣人抱著肚子倒下，白衣
人仍右手持槍邊指著橘衣人，邊離開該處」（詳上重訴卷第二一七頁），其中「上身
」及「身上」雖有不同，然並不影響原判決為「甲○○獨自基於槍殺余紹福之不確定
故意，而持該手槍朝余紹福身體之位置開槍射擊三顆子彈，並分別射中余紹福之前方
『左肩部、左胸部、左大腿部』等三部位，致余紹福不支倒地」事實之認定，且甲○
○就原審前審訊問以：「依錄影帶內容顯示，你開槍時並非你們兩人在搶奪槍枝時才
走火」，答以：「對此我沒有意見」（詳上重訴卷第二一○頁），又依前開勘驗筆錄
記載，甲○○係在被害人已遭槍擊受傷後彎著身體，尚未接近時，又連續朝被害人開
二槍，原審因而認定甲○○有殺人之不確定故意，其認事並無違背經驗及論理法則。
上訴意旨以甲○○所持槍枝槍口朝下，被害人左胸之致命傷係因其左大腿先受傷，身
體不支低下時，始遭傷中，甲○○非有意槍殺被害人云云，而指摘原判決違法，非有
理由。上訴意旨復以上訴人甲○○持槍之初，並無意圖供犯罪所用，係於無故持有行
為繼續中，始起意持以犯罪，其持有槍、彈之行為，已然獨立構成犯罪，與嗣後所犯
他罪之間，應依刑法第五十條併合處罰，第一審判決既認上訴人甲○○所犯預備殺人
罪與本案殺人罪係屬階段行為，為實質上一罪，殺人罪部分既經發回更審，預備殺人
部分亦未確定，亦應併予重審云云。經查上訴人甲○○非法持有槍、彈違反槍砲彈藥
刀械管制條例罪部分及預備殺人罪部分，業經原審前審依牽連犯關係，從一重論處甲
○○以共同未經許可，持有手槍罪刑，甲○○對該部分判決並未提起第三審上訴，已
告確定，本院自無從審究。甲○○於案發時確實持有多數槍、彈，該部分雖經判決確
定，原審以之為量刑因素之一，亦屬上訴人品性之性質，而非再予以論罪科刑，上訴
意旨指之為重覆評價，顯有誤會。其上訴為無理由，應予駁回。
據上論結，應依刑事訴訟法第三百九十六條第一項，判決如主文。
中　　　華　　　民　　　國　　九十三　　年　　　一　　　月　　 三十 　　日
                              最高法院刑事第九庭
                                  審判長法官  林　增　福
                                        法官  邵　燕　玲
                                        法官  陳　世　雄
                                        法官  惠　光　霞
                                        法官  石　木　欽
      右正本證明與原本無異
                                              書  記  官
中　　　華　　　民　　　國　　九十三　　年　　　二　　　月　　　十　　　日
                                                                        Ａ
甲○○持有槍械彈藥一覽表
┌──┬───────┬─────────┬─────────────────┬────┐
│編號│ 查獲時間     │ 查　獲　地　點   │   槍　　彈　　內　　容           │鑑定結果│
├──┼───────┼─────────┼─────────────────┼────┤
│一  │八十八年十一月│高雄市苓雅區正義里│奧地利ＧＬＯＣＫ廠製口徑九ＭＭ制式│具殺傷力│
│    │十八日        │二鄰建國一路十一之│半自動手槍一把　　　              │        │
│    │              │二號　　　　      │槍枝管制編號：0000000000│        │
│    │              │                  ├─────────────────┼────┤
│    │              │                  │捷克製口徑九ＭＭ制式半自動手槍一把│具殺傷力│
│    │              │                  │槍枝管制編號：0000000000│        │
│    │              │                  ├─────────────────┼────┤
│    │              │                  │以色列ＩＭＩ廠製口徑九ＭＭ制式半自│具殺傷力│
│    │              │                  │動手槍一把                        │        │
│    │              │                  │槍枝管制編號：0000000000│        │
│    │              │                  ├─────────────────┼────┤
│    │              │                  │制式九○子彈五十七顆              │具殺傷力│
├──┼───────┼─────────┼─────────────────┼────┤
│二  │八十九年五月二│台中市西屯區國安二│巴西七．六五制式半自動手槍一把    │具殺傷力│
│    │十五日        │街旁廢棄空屋      │槍枝管制編號：000000000　│        │
│    │              │                  ├─────────────────┼────┤
│    │              │                  │制式七．六二ＭＭ口徑半自動手槍子彈│具殺傷力│
│    │              │                  │四顆                              │        │
│    │              │                  │彈底標記：三一一　八八            │        │
├──┼───────┼─────────┼─────────────────┼────┤
│三  │八十九年六月二│台中市○○區○○路│義大利制式九○半自動手槍一把      │具殺傷力│
│    │十三日        │二段旁廢棄空屋內屋│槍枝管制編號：0000000000│        │
│    │              │簷夾層            ├─────────────────┼────┤
│    │              │                  │制式九○子彈十一顆                │具殺傷力│
│    │              │                  │彈底標記：ＡＣＰ　九八　九ＭＭ    │        │
│    │              │                  │ＬＵＧＥＲ                        │        │
├──┼───────┼─────────┼─────────────────┼────┤
│四  │八十九年六月十│高雄市新興區民權一│義大利ＴＡＮＦＯＧＬＩＯ廠製九ＭＭ│具殺傷力│
│    │一日          │路二四九號前      │制式半自動手槍一把                │        │
│    │              │                  │槍枝管制編號：0000000000│        │
│    │              │                  ├─────────────────┼────┤
│    │              │                  │制式子彈二十八顆                  │具殺傷力│
└──┴───────┴─────────┴─────────────────┴────┘
